臺灣高等法院高雄分院刑事判決　　　　96年度上訴字第1427號
上　訴　人　臺灣高雄地方法院檢察署檢察官
被　　　告　甲○○
上列上訴人因被告違反毒品危害防制條例案件，不服臺灣高雄地
方法院95年度訴字第4590號中華民國96年5 月7 日第一審判決（
起訴案號：臺灣高雄地方法院檢察署95年度毒偵字第8866號），
提起上訴及併案審理（案號：台灣高雄地方法院檢察署96年度毒
偵字第4520號），本院判決如下：
     主  文
原判決關於施用第二級毒品及定應執行刑部分撤銷。
甲○○施用第二級毒品，累犯，處有期徒刑陸月，如易科罰金以
新台幣壹仟元折算壹日，減為有期徒刑參月，如易科罰金以新台
幣壹仟元折算壹日。
     事  實
一、甲○○前因施用毒品案件，經原審於民國92年3 月17日以92
    年度毒聲字第1454號裁定送觀察、勒戒，認無繼續施用毒品
    之傾向，於92年6 月19日出所，經檢察官於同日以92年度毒
    偵緝字第361 號處分不起訴。嗣因施用第一、二級毒品案件
    ，經原審於93年11月1 日以93年度訴字第1616號依序判處有
    期徒刑10月及6 月，並定應執行刑為有期徒刑1 年2 月確定
    ，於95年3 月23日縮短刑期假釋出監並付保護管束，於95年
    6 月15日管束期滿未經撤銷而執行完畢。仍不知戒除毒癮，
    在前述觀察勒戒執行完畢釋放後5 年內，基於施用第二級毒
    品之犯意，於95年9 月30日在高雄縣大寮鄉○○村○○○路
    34 4巷之36之3 號住處，施用第二級毒品甲基安非他命1 次
    。嗣經警於95年10月1 日凌晨1 時20分許，在上開住處查獲
    ，經甲○○同意採尿送驗結果呈嗎啡及甲基安非他命陽性反
    應，始悉前情。
二、案經高雄縣政府警察局林園分局報告臺灣高雄地方法院檢察
    署檢察官偵查起訴。
    理  由
一、訊據被告坦承於上開時地，施用第二級毒品甲基安非他命1
    次之事實（本院卷六十頁），並有臺灣檢驗科技股份有限公
    司95年10月16日KH2006A0000000號濫用藥物尿液檢驗報告、
    姓名及代碼對照表（林偵0293號）各1 份可稽（警卷五至六
    頁），被告之自白與事實相符。被告前因施用毒品案件，經
    原審於92年3 月17日以92年度毒聲字第1454號裁定送觀察、
    勒戒，認無繼續施用毒品之傾向，於92年6 月19日出所，經
    檢察官於同日以92年度毒偵緝字第361 號處分不起訴，有臺
    灣高等法院被告前案紀錄表在卷（本院卷十一至十三頁）。
    是被告於前開觀察勒戒執行完畢釋放後5 年內再犯本件施用
    第二級毒品之罪，應依毒品危害防制條例第23條第2 項之規
    定依法訴追依法處罰。本件事證明確，被告犯行足堪認定，
    應依法論科。
二、核被告所為，係犯毒品危害防制條例第10條第2 項施用第二
    級毒品之罪。其持有二級毒品甲基安非他命之低度行為，已
    為施用之高度行為所吸收，不另論罪。被告前因施用毒品案
    件，經原審於民國92年3 月17日以92年度毒聲字第1454號裁
    定送觀察、勒戒，認無繼續施用毒品之傾向，於92年6 月19
    日出所，經檢察官於同日以92年度毒偵緝字第361 號處分不
    起訴。又因施用第一、二級毒品案件，經原審於93年11月1
    日以93年度訴字第1616號依序判處有期徒刑10月及6 月，並
    定應執行刑為有期徒刑1 年2 月確定，於95年3 月23日縮短
    刑期假釋出監並付保護管束，於95年6 月15日管束期滿未經
    撤銷而執行完畢，有上開臺灣高等法院被告前案紀錄表在卷
    ，其於前開有期徒刑執行完畢後，5 年內故意再犯本件有期
    徒刑之罪，為累犯，應依刑法第47條第1 項之規定，加重其
    刑。
三、原審予被告論罪科刑，固非無見。惟查：被告所犯上開施用
    第二級毒品罪，其犯罪時間在96年4 月24日以前，依中華民
    國九十六年罪犯減刑條例第2 條第1 項第3 款之規定，應予
    減其宣告刑二分之一，原審未及適用，容有未合。公訴人上
    訴意旨指摘原判決未及審酌被告於95年12月10日凌晨1 時45
    分回溯及24小時內某時間，在不詳處所施用第二級毒品甲基
    安非他命之事實，雖無理由（詳後述），惟原判決既有上開
    可議之處，自應由本院將原判決撤銷改判。爰審酌被告於前
    經觀察、勒戒執行完畢釋放後，仍未能徹底戒絕毒品，復再
    犯本件施用第二級毒品罪，顯見其自制力不足，無法擺脫毒
    品，未能體悟施用毒品對自己、家人造成之傷害及社會之負
    擔，惟念所犯施用毒品罪乃屬戕害自身身心健康行為，尚未
    對他人造成實害，其行為本身對社會所造成之危害並非直接
    ，反社會性之程度應屬較低，且其犯後已坦認犯行，分別量
    處如主文所示之刑，及諭知如易科罰金之折算標準。又被告
    所犯上開施用第二級毒品罪，其犯罪時間在96年4 月24日以
    前，是依中華民國九十六年罪犯減刑條例第2 條第1 項第3
    款之規定，應減其宣告刑二分之一，並諭知如易科罰金之折
    算標準。末按扣案之安非他命、電子磅秤、分裝袋及塑膠
    管等物，為另案偵辦之吳立仁所有，非被告所有，有林園分
    局扣押物品清單在卷（原審卷十七至十八頁），被告亦稱係
    吳立仁所有（原審卷九二頁、本院卷五九頁），與本件被告
    施用第二級毒品案件並無直接關係，爰不另為沒收及沒收銷
    燬之諭知，併此敘明。
四、公訴人併案（96年度毒偵字第4520號）意旨略以：被告於95
    年12月10日凌晨1 時45分回溯及24小時內某時間，在不詳處
    所施用第二級毒品甲基安非他命，與本件犯罪時間緊接，基
    於集合犯之犯意反覆為之，依審判不可分原則，該案為起訴
    效力所及云云。惟按行為人各次施用毒品之行為，縱認有其
    時間上之密接性，然無論依社會通念或物理性質觀之，均非
    無法分割，仍係可分之數行為。施用毒品之行為，固常有因
    成癮及毒品依賴而反覆為之之情形，惟此類型之犯罪是否另
    以單獨一罪之方式規範之，乃應否另行立法之問題。申言之
    ，犯罪行為是否為「集合犯」之一罪，係由法定犯罪構成要
    件內容觀察論斷，與該犯罪行為於生活經驗上是否通常具有
    反覆性、常習性或成癮性並不相涉。某犯罪在生活經驗上是
    否通常具有反覆性、常習性、職業性或成癮性而應獨立成為
    另一犯罪構成要件類型，以刑法為一次評價，論以一罪，乃
    立法評價的問題。法院於具體案件之審判，自不得脫離法定
    犯罪構成要件要素之規範，而逕將生活經驗上通常具有反覆
    性、常習性、職業性或成癮性之多次犯罪行為，論以集合犯
    之一罪。準此，現行毒品危害防制條例第10條第2 項之規定
    ，係以「施用」毒品為犯罪構成要件，而非以反覆施用毒品
    成癮為構成要件，故無論是否反覆施用毒品成癮，均有該條
    項之適用，其罪數仍應以被告之施用行為數為判斷基準。自
    不得因施用毒品者常有反覆施用而成癮之情形，即逕將此條
    項之犯罪構成要件解為係針對反覆施用毒品成癮者而為之規
    定，而謂施用毒品成癮者反覆所為之數次施用毒品行為係常
    習犯之包括一罪。易言之，現行毒品危害防制條例第10條第
    2 項並未將「反覆實施」或施用毒品「成癮」規定為犯罪構
    成要件要素之一，法院即無從將此等要件列為本條項之構成
    要件要素，而謂本條項係集合犯之規定，犯之者雖反覆多次
    為之仍應一次評價而論以一罪。舉例言之，95年7 月1 日修
    正施行前之刑法第322 條常業竊盜罪，於此次修正前，因立
    法認此種常習犯應另以獨立之犯罪構成要件類型處罰，而有
    該條針對竊盜常業犯之獨立規定，此次修正認此常業犯之構
    成要件類型已無存在之必要而加以刪除，此均屬刑事立法考
    量之範圍，並非犯罪行為一有反覆性、常習性或成癮性即可
    當然解為包括一罪。況甲基安非他命毒品固有成癮性，然施
    用者並非必然已成癮，亦非必然反覆密集施用，若將毒品危
    害防制條例第10條第2 項解為習慣犯或成癮犯之規定，則施
    用毒品頻率不高而未成癮者，即不該當此犯罪構成要件，而
    無適用此條項之餘地，此解釋之不當已甚顯然。再者，施用
    毒品成癮者與偶有施用行為者之可罰性顯不相同，一體適用
    毒品危害防制條例第10條第2 項之規定，法定刑度完全相同
    亦非妥適，且未反覆實施成癮者依數罪併罰之規定分論併罰
    ，反覆實施成癮者論以實質一罪，其矛盾猶為顯然。再按「
    本法規定連續犯以來，實務上之見解對於本條『同一罪名』
    之認定過寬，所謂『概括犯意』，經常可連綿數年，事實審
    判決之前，對繼續犯同一罪名之罪者，均適用連續犯之規定
    論處，不無鼓勵犯罪之嫌，亦使國家刑罰權之行使發生不合
    理之現象。因此，基於連續犯原為數罪之本質及刑罰公平原
    則之考量，其修正既難以週延，爰刪除本條有關連續犯之規
    定」，95年7 月1 日修正施行之刑法第56條立法理由足堪參
    酌。是本次刑法廢除有關連續犯規定之意旨，乃在防止刑罰
    之寬濫及避免淪於鼓勵犯罪之嫌疑至明。關於行為人連續多
    次施用同級毒品行為，其於本次修法前，認行為人係基於概
    括犯意而論以連續犯，為實務上之通常見解，而依此適用之
    結果，法院仍得依修正前刑法第56條規定加重其刑至二分之
    一；於本次修法後，如認行為人之上開數施用同級毒品行為
    係屬「集合犯」而包括論以一罪，惟所謂「集合犯」並無得
    加重其刑之規定，其適用結果顯較適用「連續犯」處罰為輕
    ；又論者所謂之「集合犯」，並無一定犯罪期間之限制，凡
    最後事實審宣示前之多次施用同級毒品行為，均可包括視為
    一集合犯，而論以一罪，其不合理之處甚然，另本次立法理
    由固有「連續犯之規定廢除後，對於部分習慣犯，例如竊盜
    、吸毒等犯罪，是否會因適用數罪併罰而使刑罰過重產生不
    合理之現象一節，在實務運用上應可參考德、日等國之經驗
    ，委由學界及實務以補充解釋之方式，發展接續犯之概念，
    對於合乎『接續犯』或『包括的一罪』之情形，認為構成單
    一之犯罪，以限縮數罪併罰之範圍」之意旨，惟其並非明指
    不分任何情形，只要施用毒品行為在最後事實審宣示判決前
    者均可依「包括的一罪」之法理而認為一罪亦明。自難僅因
    依數罪併罰結果科以行為人較重刑罰，即逕以確定成癮之概
    念而依「集合犯」概念寬以處罰。是毒品危害防制條例10條
    第2 項既非必然係集合犯之規定，自應以被告施用毒品之次
    數、久暫等定其犯罪行為數。本件被告於95年10月1 日被查
    獲時否認91年自勒戒所出來（應係92年之誤）後就沒有施用
    毒品（警卷一頁）；於原審行準備程序時，卻對公訴人起訴
    之犯罪事實自承不諱，已如上述；而併案意旨又承認其最後
    施用甲基安非他命時間為94年2 月間某日（併案警卷二至三
    頁）。其上開供述先後施用第二級毒品甲基安非他命之時間
    ，已不足為被告係基於集合犯之犯意而施用甲基安非他命。
    況且，本件被告於95年9 月30日施用第二毒品甲基安非他命
    1 次，距其遭警發現於同年12月10日凌晨1 時45分回溯及24
    小時內某時間，再施用第二級毒品甲基安非他命1 次，已逾
    2 月餘，亦足認被告施用毒品情形尚無執為「集合犯」論據
    之須反覆施用成癮性可言，更難認其前後2 次施用毒品行為
    係屬集合犯之關係甚明。檢察官上訴意旨認尚有併案部分應
    論以集合犯原審疏未判決，尚有誤會。公訴人併案部分既與
    本件論罪科刑部分均無集合犯之關係，非起訴效力所及，自
    應退由公訴人另行處理，附此敘明。
五、被告施用第一級毒品部分，未據檢察官或被告上訴，已告確
    定，併予敘明。
六、據上論斷，應依刑事訴訟法第369 條第1 項前段、第364 條
    、第299 條，毒品危害防條例第10條第2 項，刑法第11條、
    第41條第1 項，中華民國九十六年罪犯減刑條例第2 條第1
    項第3 款、第7 條、第9 條，判決如主文。
本案經檢察官郭振昌到庭執行職務。
中　　華　　民　　國　　96　　年　　8 　　月　　28　　日
                  刑事第八庭    審判長法  官  李炫德
                                      法  官  簡志瑩
                                      法  官  陳志銘
以上正本證明與原本無異。
不得上訴。
中　　華　　民　　國　　96　　年　　8 　　月　　28　　日
　　　　　　　　　　　　　　　　　　　書記官  黃英彥
附錄本判決論罪科刑法條：
毒品危害防制條例第10條
施用第二級毒品者，處3年以下有期徒刑。
